【裁判字號】    97,消債更,418
【裁判日期】    971014
【裁判案由】    更生事件
【裁判全文】
臺灣臺南地方法院民事裁定           97年度消債更字第418號
聲  請  人  甲○○
代  理  人  徐豐益律師
上列當事人聲請消費者債務清理事件更生與延長保全處分，本院
裁定如下：
    主  文
更生及延長保全處分之聲請均駁回。
聲請費用由聲請人負擔。
    理  由
一、按債務人與金融機構協商成立者，不得聲請更生或清算，但
    因不可歸責於己之事由，致履行顯有重大困難者，不在此限
    ；本條例施行前，債務人依金融主管機關協調成立之中華民
    國銀行公會會員辦理消費金融案件無擔保債務協商機制與金
    融機構成立之協商，準用前項之規定，消費者債務清理條例
    第151 條第5 項、第6 項分別定有明文。又聲請更生或清算
    不合程式或不備其他要件者，法院應以裁定駁回之，但其情
    形可以補正者，法院應定期間先命補正，復為同條例第8 條
    所明定。依其立法理由可知，債務清償方案成立後，固由債
    務人按其條件履行，惟需於其後發生情事變更，在清償期間
    收入或收益不如預期，致該方案履行困難甚或履行不能，因
    不可歸責於己，始能聲請更生或清算。此項規定旨在避免債
    務人任意毀諾已成立之協商，濫用更生或清算之裁判上債務
    清理程序，蓋以債務清償方案係經當事人行使程序選擇權所
    為之債務清理契約，債務人應受該成立之協議所拘束。債務
    人既已與金融機構協商成立，如認該協商方案履行有其他不
    適當情形，自仍應再循協商途徑謀求解決。
二、本件聲請人主張：其有不能清償債務情事，於民國（下同）
    95年間提出債權人清冊，以書面向最大債權金融機構臺北富
    邦銀行請求共同協商債務清償方案，並於95年12月27日成立
    協商，每月應繳金額新臺幣（下同）44,059元，因聲請人係
    退休教師，每月支領退休金數額為60,000元，還要養家活口
    ，該協商條件卻已遠超過聲請人所能負擔，聲請人勉強苦撐
    數期後，終無以為繼，如今實已無力繼續履行前開協商條件
    ，是顯因非可歸責於聲請人之事由，致履行原協商內容有重
    大困難，應仍得聲請更生。又其無擔保或無優先權之債務總
    額未逾1,200 萬元，復未經法院裁定開始清算程序或宣告破
    產，爰向本院聲請更生等語。
三、經查：
(一)、聲請人即債務人甲○○前於消費者債務清理條例施行前，依
    金融主管機關協調成立之中華民國銀行公會會員辦理消費金
    融案件無擔保債務協商機制與金融機構於95年12月27日成立
    協商，當時聲請人之無擔保債務總額為1,913,162 元，雙方
    約定聲請人每月應償還款項為44,059元，聲請人自96年1 月
    10日起開始依約繳款，繳款13期後即未再履行，迄今尚欠無
    擔保債務總額1,756,256 元等情，有債權人清冊、財團法人
    金融聯合徵信中心之當事人綜合信用報告、臺北富邦銀行提
    出之協議書及無擔保債務還款計劃等件附卷可稽，堪信為真
    實。
(二)、聲請人雖主張其於消費者債務清理條例施行前，依金融主管
    機關協調成立之中華民國銀行公會會員辦理消費金融案件無
    擔保債務協商機制與金融機構成立之協商，然聲請人每個月
    收入扣除依協商條件應清償之金額，無法維持家庭生活，係
    因不可歸責於聲請人之事由，致履行顯有重大困難，為此應
    仍得聲請更生等語。惟查：
  1.聲請人係戊○國民小學退休教師，有教職員退休證可稽，九
    十六年度名下有股利所得三筆、利息所得二筆、投資二筆、
    坐落宜蘭縣員山鄉○○段土地2筆、坐落臺南縣歸仁鄉○○
    ○段土地1筆、坐落桃園縣蘆竹鄉○○○段土地2筆、坐落臺
    北縣樹林市○○○段土地4筆、坐落臺北縣樹林市○○段土
    地11筆、門牌號碼臺南縣歸仁鄉○○村○○街49號7樓之1房
    屋1棟、汽車1輛（財產總額為2,311,504元）。聲請人之配
    偶丙○○亦為戊○國民小學退休教師，九十六年度名下有利
    息所二筆、坐落臺南縣歸仁鄉○○段土地3筆、門牌號碼臺
    南縣歸仁鄉○○村○○○街77號房屋1棟（財產總額為4,142
    ,095 元）。此有聲請人及丙○○戶籍謄本及其二人稅務電
    子閘門財產所得調件明細表等件在卷足憑，可認聲請人與其
    配偶均具有相當資力，其二人財產總額合計為6,453, 599
    元。聲請人若能妥適處分上開房地以清償債務，其債務總額
    已大量減少，則所餘債務即非聲請人不能負擔，是聲請人未
    將上開不動產處分變現，且仍按月支付其消費性房屋抵押借
    款以圖保有資產，縱因此而導致經濟上之負擔，亦係聲請人
    自身考量所致，尚非不可歸責於己之事由。是聲請人之土地
    及房屋抵押借款，難認為係其每月必須支出之費用。
  2.次查，聲請人於95年8 月1 日自臺南縣歸仁鄉戊○國民小學
    退休，其雖陳稱每月支領退休金僅60,000元，並提出郵局存
    摺內頁影本為證，聲請人雖主張其每月平均需支出醫療費
    3,500元，水費388元、電費522元、膳食、衣服、日常生活
    支出32，770元云云，然查以聲請人目前需聲請更生之財務
    狀況，理應節衣縮食，撙節開銷，是以其每月之基本生活費
    以內政部歷年最低生活費一覽表所列之9,829元計算為合理
    ，則聲請人每月之平均收入扣除上開生活必要支出費用後，
    尚有50,171元（計算式60,000-9,829=50,171元）尚非不足
    清償聲請人依債務協商約定每月應償還之款項44,059元及其
    一己之健保費用。
  3.聲請人主張其因長期存在壓力以致肝功能異常，經朋友介紹
    服用多種藥物，每月花費醫療及營養品費用3,500 元等語，
    並提出診斷證明書、多層次傳銷參加人96年度進貨資料申報
    表及各類所得扣繳暨免扣繳憑單為據。然核其所提出之診斷
    證明書，僅能證明聲請人曾分別於87年4 月至89年6 月間因
    「十二指腸潰瘍、B 型肝炎病史、肝功能異常」、95年6 月
    2日因「暈眩合併心悸」、95年11月21日因「發燒、腹痛」
    等症狀求診，上開診斷證明書並無法證明聲請人目前每月必
    要支出營養品費用3,500元，與其87年4月至89年間肝功能異
    常之症狀兩者間，有何關聯；況觀之聲請人所提出之多層次
    傳銷參加人96年度進貨資料申報表及各類所得扣繳暨免扣繳
    憑單，其所進貨之「賜多利奶粉、濃縮菁華、可久利、潔面
    乳」等件，竟係聲請人居於連法國際實業股份有限公司傳銷
    業之一般經紀人地位而進貨，其所申報者，並為個人之營利
    所得，則聲請人每月花費3,500元所購買之上開藥品、商品
    ，是否確為治療本身之肝功能異常，而非其退休後經營多層
    次傳銷事業所為之非必要支出，即非無疑。
  4.聲請人復主張其子丁○○現無職業，每月尚須支出其扶養費
    10,000元，然丁○○（68年1月4日生）既已成年，應非無謀
    生能力而需由他人扶養，聲請人並未提出此部分扶養費支出
    之證明以實其說，本院尚難採信此部分必要支出為真實。另
    聲請人又主張其需支付其子丁○○之勞健保費用，然聲請人
    之夫丙○○亦頗具資力，上開丁○○之生活費及勞健保費用
    亦非不可由丙○○支付，以減輕聲請人部分之負擔。另聲請
    人主張其尚有民間債權人薛春美之債務，每月須償還利息
    5,250元，業據其提出薛春美出具之95年2月1日借據1紙為證
    ，聲請人與薛春美之借貸既成立於本件95年12月27日債務協
    商之前，則聲請人應已評估其對薛春美每月利息之支付金額
    ，認其尚足以支付每月44,059元之還款金額，始承諾本件協
    商條件，是以聲請人對薛春美之上開利息支出，實難謂係「
    非可歸責於聲請人，致履行原協商內容有重大困難」之事由
    。
  5.聲請人又主張其每月需支付房貸14,808元，然聲請人之配偶
    丙○○名下已有房屋一棟，已如上述，應可供聲請人夫婦居
    住，則聲請人在經濟並不寬裕之情形下，是否有必要每月再
    支付房貸14,808元，以購買房屋？
  6.再者，聲請人於95年12月27日協商成立後，仍於96、97年間
    買賣中華映管股份有限公司、晶豪科技股份有限公司、合晶
    科技股份有限公司、迅杰科技股份有限公司之股票，此有臺
    灣集中保管結算所股份有限公司97年7月4日保結消字第0970
    0538乙○號函及附件、聲請人補正狀可證。倘聲請人於協
    商成立後，確有支出大於收入以致無力清償情事，豈有多餘
    資金可從事股票交易行為？是聲請人陳稱其無力清償協商金
    額云云，難認屬實。
  7.末查，聲請人自95年12月27日與最大債權銀行臺北富邦銀行
    成立協商後，共繳款13期，至97年2 月14日最後一次履約後
    始毀諾，有臺北富邦銀行、美商花旗銀行陳報狀附卷足憑，
    聲請人既可繳交長達13期之款項，顯見聲請人並非不能履行
    債務，尚難認定其有何因不可歸責於聲請人致履行顯有重大
    困難之事由存在。
四、綜上所述，聲請人於消費者債務清理條例施行前，既已與金
    融機構之債權人依金融主管機關協調成立之中華民國銀行公
    會會員辦理消費金融案件無擔保債務協商機制成立協商，且
    又無因不可歸責於己致履行顯有重大困難之事由，則其聲請
    更生，顯然違背消費者債務清理條例第151 條第6 條準用同
    條第5 項前段之規定，且上開欠缺又屬無從補正，從而，依
    上開說明，應予駁回其更生之聲請，爰裁定如主文。
五、關於延長保全處分部分：本件更生之聲請既經駁回，其延長
    保全處分之聲請自失所附麗，應併駁回，附此敘明。
中    華    民    國    97    年    10    月  14    日
                  民事第一庭  法    官  孫玉文
如不服本裁定，應於裁定送達後10日內，以書狀向本院提出抗告
，並繳納抗告費新臺幣1千元。
中    華    民    國    97    年    10    月  14    日
                              書 記 官  蘇玟心


司法院資訊處製作；財團法人民間司法改革基金會備份。
